臺灣高等法院民事判決　　　　　　　　93年度家上易字第26號
上　訴　人　陳重光（原名陳水明）
訴訟代理人　張泰昌律師
複　代理人　陳淑玲律師
被　上訴人　甲　○
上列當事人間請求遷讓房屋等事件，上訴人對於中華民國93年5
月7日臺灣板橋地方法院92年度家訴字第9號第一審判決提起上訴
，經本院於中華民國94年3月22日言詞辯論終結，判決如下：
    主      文
上訴駁回。
第二審訴訟費用由上訴人負擔。
    事實及理由
一、被上訴人起訴主張：兩造原為夫妻，於民國（下同）89年8
    月29日協議離婚，並於當日辦妥離婚登記。依兩造所書立之
    離婚協議書約定：「男方工廠遷移（離）五股鄉○○村○○
    路30巷34弄27號（下稱系爭四維路房屋），三個月內搬遷（
    89年11月27日前）。男方三重房屋出租租金，未搬期間內同
    意由女方收」，然上訴人迄未依約搬遷，亦未將收取租金交
    付被上訴人。又上訴人於離婚前即承諾每月給付被上訴人生
    活費新台幣（下同）6萬元，惟上訴人付至91年8月即未繼續
    給付。此外，上訴人於離婚後仍居住於系爭四維路房屋，並
    取用被上訴人之物，故上訴人應按月補償被上訴人及工廠未
    遷讓之損害金。爰起訴請求判命：(一)上訴人應將其工廠及住
    家遷出系爭四維路房屋，並自89年11月28日起至遷讓時止，
    每月補償被上訴人3萬元。(二)上訴人應自89年11月28日起至
    遷出系爭四維路房屋之日止，就上訴人所有座落台北縣三重
    市○○路○段382巷56號1樓房屋（下稱系爭三和路房屋）租
    金每月1萬9千元交付予被上訴人。(三)上訴人應給付被上訴人
    137萬6千元之生活費等語。原審為被上訴人一部勝訴、一部
    敗訴之判決，判命上訴人應將其工廠及住家遷出系爭四維路
    房屋，並自89年11月28日起至遷出該房屋之日止，按月給付
    被上訴人1萬9千元之損害金。被上訴人就其敗訴部分未提起
    上訴，上訴人就原審判命其遷出系爭四維路房屋部分未提起
    上訴，就判命其給付損害金部分提起上訴，被上訴人對於上
    訴人之上訴則聲明駁回上訴。（本件上訴範圍僅限於原審判
    命上訴人給付損害金部分，其餘部分未據兩造上訴，是本院
    僅就此範圍而為審理，附此敘明。）
二、上訴人就原審判命其給付損害金部分則辯稱：上訴人自89年
    8月起至92年9月止已給付被上訴人799,852元，已完全履行
    給付義務，被上訴人就此部分復提起本件訴訟請求，為無理
    由等語，資為抗辯。原審為上訴人一部勝訴、一部敗訴之判
    決（詳如前述），上訴人就原審判命其給付損害金部分提起
    上訴，並聲明：(一)原判決關於命上訴人自89年11月28日起至
    遷出系爭四維路房屋之日止，按月給付被上訴人以1萬9千元
    計算之損害金部分廢棄。(二)廢棄部分，被上訴人在第一審之
    訴及假執行之聲請均駁回。
三、被上訴人主張兩造原為夫妻，於89年8月28日協議離婚，又
    系爭四維路房屋及其坐落基地登記為被上訴人所有，兩造乃
    於離婚協議書約定：「．．．四、雙方協議男方（即上訴人
    　）工廠遷移五股鄉○○路30巷34弄27號，三個月內搬（89
    年11月27日前）。五、男方三重房屋出租租金，未搬期間內
    同意由女方（即被上訴人）收」，然上訴人迄未自系爭四維
    路房屋遷出等情，為上訴人所不爭執，並有
    登記謄本、建物登記謄本、離婚協議書等件附卷為證（見原
    法院91年重簡字第1616號卷第11、12頁，原審卷第55、56頁
    ，本院卷第27頁），堪信為真正。是被上訴人依上開約定，
    請求上訴人給付自89年11月28日起至上訴人遷出系爭四維路
    房屋之日止，按系爭三和路房屋租金計算之損害金，自屬有
    據。
四、被上訴人主張上訴人將系爭三和路房屋出租予第三人林武勇
    ，每月租金1萬9千元之事實，並提出上訴人不爭執其為真正
    之房屋租賃契約書為證（見原審卷第51至54頁），且上訴人
    於原審對於被上訴人主張系爭三和路房屋之租金為每月1萬9
    千元之事實亦表明不爭執（見原審卷第204頁），是被上訴
    人此部分之主張，堪信為真正。又上訴人既於離婚協議書上
    承諾以系爭三和路房屋之租金收入作為其使用系爭四維路房
    屋之對價，而本件被上訴人亦係基於該契約約定而為請求，
    故本院就該租金數額並無裁量餘地，是上訴人主張應依土地
    法第97條第1項規定重新計算被上訴人因上訴人使用系爭四
    維路房屋所受損害，而認被上訴人僅得請求每月以2299.7元
    計算之損害金云云，於法尚有未合，並不足採。又上訴人於
    原審陳稱：「我答應原告（即被上訴人）89年11月27日以前
    要搬，如果沒有搬走的話，三重市房屋1萬9千元的租金要給
    原告」等語（原審卷第218頁），而上訴人復未舉證證明系
    爭三和路房屋現有不能繼續出租或租金收入減少之事實，故
    被上訴人請求上訴人自89年11月28日迄至上訴人遷出系爭四
    維路房屋之日止，按月給付1萬9千元，自無不合，應予准許
    。
五、上訴人主張其自89年11月28日起已陸續給付被上訴人
    717,683元之事實（見本院卷第26頁），為被上訴人所不爭
    執（見本院卷第31頁），堪信為真正。上訴人又主張上開款
    項即係用以清償其依離婚協議書約定對被上訴人所負之租金
    債務等語，並提出帳冊為證（見原審卷第64至130頁），惟
    為被上訴人所否認，並主張該款項係上訴人持客票向被上訴
    人調換現金等語。經查：
  (一)依上開帳冊所載，其中有關被上訴人之資金往來部分，於89
    年8月28日兩造離婚前，於該帳冊「存入銀行或轉用何處」
    欄有記載「內」、「內換」及「內借」，而自89年8月29日
    以後則僅有記載「內」。上訴人於原審先陳稱：帳簿上所載
    「內」部分款項係給付被上訴人6萬元之生活費等語（原審
    卷第147頁），嗣又具狀陳明：「客票登記簿內記載『內換
    』者始為被告持向原告換現金之票據，至於僅記載『內』字
    者，則為被告確實給付原告，而無所謂換現金之情事」（見
    原審卷第222頁），其於本院審理中復陳稱：「『內換』是
    離婚以前以支票和被上訴人換現金，『內』即是我現在仍住
    在家裡，還沒有搬出去，依照離婚協議書給她的房租，『內
    借』也是跟被上訴人換票，即先向她借現金，再還現金或給
    支票。記載『內』的是以前離婚前每個月給被上訴人六萬元
    ，離婚後就沒有給被上訴人那麼多了，因為房子是買來過在
    她的名下，她又收取房租。離婚後每月我給他3萬元，應該
    是1萬9千元，但我都給他3萬元，我自願多給他，因為當時
    生意較好做」等語（見本院卷第62、63頁），則上訴人就其
    所製作上開帳冊內容所為主張先後不一，已難盡信為真正。
  (二)被上訴人於原審雖陳稱：上訴人所提帳冊註記「內」或「內
    換」之款項為上訴人以客票向被上訴人調換現金等語（見原
    審卷第183頁），嗣於本院則陳稱：「依照原審付款紀錄表
    所示『內換』表示上訴人拿支票向我換現金，『內』是指上
    訴人每個月要給我六萬元和『富翔』的貨款」等語（見本院
    卷第24頁)，其先後陳述內容固不相符，惟其於原審亦已陳
    明：「客票收進都是原告登記在簿子上，簿子上有記內字的
    部分因為要賺取客票百分之五的利息，所以客票我吃下來，
    但是我再拿現金支付給別人。小孩如果要註冊也是拿票跟我
    換現金。到底被告記了多少內字的支票我也不知道，這是被
    告自己登記的，是否都是拿票給我，我也不確認」等語（見
    原審卷第60頁）。參以上開帳冊係上訴人自行製作，照理應
    僅上訴人得以知悉其各項記載之詳細內容，而被上訴人雖知
    悉上訴人交付票據後有登載帳冊之習慣，然衡情對於上訴人
    帳冊上所為各項附註之實際內容未必全然知悉，且依前所述
    ，上訴人就其所為上開記載尚不能提出一致、合理之說明，
    故亦不能僅以被上訴人對於上開帳冊附註內容所為主張先後
    不一，即據以為不利於被上訴人之判斷。又被上訴人於原審
    雖陳稱：上訴人於離婚之後只有給付租金沒有給付贍養費等
    語（見原審卷第38頁），惟其一再主張所收受上開717,683
    元係上訴人持客票向其調現之款項，是亦難據此即認被上訴
    人已自認有收受上訴人所給付之租金717,683元之事實，故
    就上訴人確有給付租金予被上訴人之事實及其數額若干，仍
    應由上訴人負舉證責任。
  (三)證人陳宣良（即兩造長子)證稱：「（兩造間金錢往來）他
    們透過我至少有3、4年以上，上訴人拿支票給我要向被上訴
    人換票，我就拿給我媽媽拿現金，有時她當場給我，有時是
    隔幾天給我。離婚前就有換票情形，離婚後也有換票，離婚
    前除了換票之外，印象中兩造間沒有其他金錢往來。我現在
    在新竹讀書，去年（即92年)7 月份才到新竹住宿，之前都
    婚前、離婚後兩造除了換票外並沒有其他金錢往來」等語（
    見本院卷第63頁）。又證人陳宣同（即兩造次子）亦到庭證
    稱：「（兩造金錢往來情形）我只清楚他們換票的情形，因
    為我有經手，我每月大概回家至少兩次，大約都是星期五或
    假日回家，我在台中唸書四年，今年畢業，兩造離婚後我才
    經手幫兩造換票，離婚前他們金錢往來我不清楚，離婚後兩
    造不說話，上訴人要換票就聯絡我或我哥哥，我回來後，就
    和媽媽說好，媽媽將現金準備好，上訴人把支票交給我，我
    再交給我媽媽，我媽媽現金交給我，我再交給我爸爸。離婚
    後我經手過很多次，金額都好幾萬元，詳細次數我不記得了
    」，「離婚前兩造有換票，我沒有經手，是在兩造吵架時聽
    到」等語（見本院卷第64頁）。查證人陳宣良及陳宣同為兩
    造之子，且均已成年，應已具有辨別事理能力，而上訴人亦
    未提出確切之證據以資證明彼等確有虛偽陳述之情事，是上
    訴人徒以證人陳宣同均陪同被上訴人到庭，並曾以被上訴人
    之訴訟代理人身分聲請閱卷一事，即認證人陳宣良及陳宣同
    所為上開證述均非事實云云，尚屬無據，而不足取。則依上
    開證詞所述情節，上訴人自離婚後仍多次透過兩造之子以客
    票向被上訴人調現，益證上開帳冊中附記「內」部分款項，
    非如上訴人所指均係用以支付被上訴人租金。
  (四)上訴人主張其自離婚後每月給付3萬元予被上訴人供作租金
    之事實，為被上訴人所否認。查上訴人於本院陳稱：「．．
    ．上面記載『內』的部分是我每個月5號給被上訴人錢也是
    直接交給她。有時拿現金給她沒有登記，只有給支票時才登
    記。離婚後每月給被上訴人3萬元，因為我沒有錢，所以收
    到支票再給被上訴人，如果支票金額不足我就補現金給她，
    每個月5號以前給她一次，有時不足時會就慢給，很少分次
    給她」，「有時支票慢收就慢給他，帳冊上所載用出日期即
    是交付給被上訴人的日期。有時多給，因支票金額無法剛好
    ，多出來的金額就是要給被上訴人了，沒有要預付下個月要
    給金額的意思」等語（見本院卷第62-1、63頁）。惟查，系
    爭三和路房屋係由上訴人以月租1萬9千元出租之事實，已於
    前述，則上訴人自應知悉其依離婚協議書之約定每月僅須給
    付被上訴人1萬9千元即為已足，而上訴人復主張被上訴人名
    下之財產顯逾上訴人，而上訴人僅賴該房租收入維生等語（
    見本院卷第73頁），則衡情上訴人應無逾所約定數額給付被
    上訴人租金之理。又依上開帳冊所載，上訴人給付被上訴人
    之數額：89年12月為103,055元，90年2月為50,237元，90年
    3月為48,175元，90年4月為49,904元，90年5月為47,236元
    ，90年6月為47,509元，90年7月為43,816元，90年8月為
    29,945元，90 年9月為29,853元，90年10月至91年3月各3萬
    元，90年4 月為17,072元，91年5月為37,327元，91年6月則
    為33,554 元（參見本院卷第33至45頁），則上訴人每月給
    付被上訴人之金額，亦與其所主張之3萬元不符，是實難據
    以推認上訴人此部分之主張確屬實在，進而認定上訴人所給
    付上開款項確係為履行離婚協議書所定租金給付義務。
  (五)綜上所述，上訴人主張其已依約給付被上訴人租金717,683
    元之事實，尚屬不能證明，而無法信為真正。
六、依上所述，被上訴人依兩造所訂立之離婚協議書約定，請求
    上訴人自89年11月28日起至遷出系爭四維路房屋之日止，按
    月給付1萬9千元之損害金，為有理由，應予准許。原審就此
    部分為上訴人敗訴之判決，核無不合，上訴意旨指摘原判決
    此部分為不當，求予廢棄改判，為無理由，應予駁回。
七、據上論結，本件上訴為無理由，依民事訴訟法第449條第1項
    、第78條，判決如主文。
中　　華　　民　　國　　94　　年　　4 　　月　　12　　日
　　　　　　　　　民事第四庭審判長法　官  張劍男
　　　　　　　　　　　　　　      法　官  陳忠行
　　　　　　　　　　　　　        法　官  彭昭芬
正本係照原本作成。
不得上訴。
中　　華　　民　　國　　94　　年　　4 　　月　　13　　日
　　　　　　　　　　　　　　　　　書記官  丁華平
